【裁判字號】    97,上易,871
【裁判日期】    970619
【裁判案由】    重利
【裁判全文】
臺灣高等法院臺中分院刑事判決         97年度上易字第871號
上  訴  人  臺灣臺中地方法院檢察署檢察官
被      告  甲○○
上列上訴人因被告重利案件，不服臺灣臺中地方法院97年度易字
第42號中華民國97年3月27日第一審判決（ 起訴案號：臺灣臺中
地方法院檢察署96年度偵字第26153號） ，提起上訴，本院判決
如下：
    主  文
原判決關於重利部分撤銷。
甲○○犯重利罪，處有期徒刑月，如易科罰金，以銀元參佰元
即新臺幣玖佰元折算壹日，減為有期徒刑壹月拾伍日，如易科罰
金，以銀元佰元即新臺幣玖佰元折算壹日。
其他上訴駁回。
    事  實
一、甲○○於民國（下同）九十四年十月二十一日，在臺中巿漢
    口路上之風尚茶坊，趁丁○○經濟困難要繳會錢之急迫情形
    ，借款予丁○○五萬元，其利息計算方式為十日為一期，每
    期利息為五千元，週年利率超過百分之四百，並預扣第一期
    利息五千元，丁○○實際上僅取得四萬五千元，藉以獲得與
    原本顯不相當之重利，並要求丁○○與其兄丙○○分別簽發
    如附表編號四、五所示之本票及交付丁○○之重型機車駕照
    與丙○○之身分證影本，作為上開借款之擔保，而丁○○在
    償還九期利息四萬五千元後，即無力償還而四處躲債。經警
    於96年9月3日持臺灣臺中地方法院核發之96年度聲字第3584
    號搜索票在臺中市○區○○○路一段81號11樓查獲，並扣得
    如附表所示之物。
二、案經臺中市警察局第一分局報請臺灣臺中地方法院檢察署檢
    察官偵查起訴。
    理  由
壹 、有罪部分：
一、訊據被告甲○○（以下簡稱被告）矢口否認涉有上開重利犯
    行，辯稱：其沒有借錢給丁○○，沒有叫她簽本票，扣案之
    本票，是一位綽號阿興的男子在兩年多前，在臺中巿文心路
    上之風尚茶坊交給其，不是在漢口路，他委託其去找找看本
    票上面的發票人，但沒有要求其去索討債務，且只有交付影
    本，沒有給原本，而其沒有去找過這些人，其放在皮包裡面
    ，因該皮包是其以前使用的，其去年車禍撞壞車子後，才拿
    出來繼續使用，沒有整理皮包內的東西；至於阿興的真實姓
    名其不知道，年紀約三十多歲，住址也不清楚，是瘦瘦矮矮
    的，台語口音，沒有戴眼鏡，頭髮為一般長度，不是平頭云
    云。
二、按被告以外之人於偵查中向檢察官所為之陳述，除顯有不可
    信之情況者外，得為證據。被告以外之人於檢察事務官、司
    法警察官或司法警察調查中所為之陳述，與審判中不符時，
    其先前之陳述具有較可信之特別情況，且為證明犯罪事實存
    否所必要者，得為證據。刑事訴訟法第159條之1第2項 、第
    159條之2分別定有明文。本件證人丁○○、丙○○於警詢、
    偵查中之陳述雖與審判中不符，惟本院認證人丁○○、丙○○於警詢、偵查中之陳述，並無其他違法取供之事證，且與
    被告警詢自白之情節相符（詳如后理由三所載），證人丁○○、丙○○於警詢、偵查中之陳述，具有較可信之特別情況
    ，且為證明犯罪事實存否所必要，本院認得為證據。
三、被告於警詢業已自白稱：「（問：查扣丁○○等人本票影本
    資料物品為何人所有？）為我本人所有。‧‧‧（問：你持
    該物品作何用途？）因丁○○等人向我借款所簽立本票質押
    在我這裡，我欲向他們索取借款之資料。（問：你從事何職
    業為何丁○○等人簽署向你借款？）因之前有投資卡拉ＯＫ
    認識她們，才借款給他們」等語（見警卷第5頁反面），核
    與丁○○於警詢陳稱：「我於94年10月21日因經濟陷入困難
    急需金錢週轉 ，遂經朋友介紹向甲○○借貸新台幣50000元
    款項，甲○○要我每10日1期支付新台幣5000元利息 ，並採
    取先扣除第1期利息新台幣5000元之方式支付借貸本金 ，實
    際我借得45000元本金 ，卻每10日要償還新台幣5000元重利
    息，我在連續償還 4個月後已無力償還‧‧‧我兄長丙○○
    為我的保證人‧‧‧借貸高利貸給我之甲○○本人，我當場
    指認無訛」等語（見見警卷第10頁、第11頁）、於偵查中證
    稱：「我在分局有指證應該是向姓周的人借錢，我有指認過
    照片」等語（見偵查卷第6頁） 、證人即丁○○之兄長丙○○於警詢陳稱：「我妹妹丁○○於94年10月21日因經濟陷入
    困難急需金錢週轉，遂經朋友介紹向甲○○借貸新台幣5000
    0元款項，甲○○要她每10日1期支付新台幣5000元利息，並
    採取先扣除第言期利息新台幣5000元之方式支付借貸本金，
    實際借得45000元本金 ，卻每10日要償還新台幣5000元重利
    息 ，我妹妹丁○○在連續償還4個月後已無力償還‧‧‧我
    為保證人‧‧‧借貸高利貸給我妹妹丁○○之甲○○本人，
    我當場指認無訛」等語（見警卷第13頁、第14頁）、於偵查
    中證稱：「警察有給我指認照片，應該沒錯」等語（詳見偵
    查卷第7頁）均完全相符 ，復有扣案如附表編號４、５、６
    、７號發票人: 丁○○面額:250000 元，票號:48671 2之本
    票影本、發票人: 丙○○、面額:250000 元 、票號:486711
    之本票影本、丁○○重型機車駕駛執照影本、丙○○身分證
    影本 (號碼:Ｚ000000000 號)各一紙在卷可稽 ，本件被告確
    有借款予丁○○，並以丙○○為保證人已至明確，被告上開
    犯行，已堪認定。
四、雖關於丁○○、丙○○之警詢筆錄記載警方有提供十三人之
    人犯照片供丁○○、丙○○二人指認部分，證人丁○○於原
    審審理時證稱：「（是否有拿十三張照片給你看？）沒有。
    」等語，證人丙○○亦證稱：「（你在警局指認時，警察拿
    幾張照片給你指認？）不曉得，忘記了。」「（是否有十三
    張照片讓你指認？）忘記了，好像好幾張，但不知道幾張。
    」等語，致無從確切證明警方是否確有提供十三張相片供丁○○、丙○○指認，但證人丙○○亦證稱：警方確有提供幾
    張照片供其指認等語，則本件警方確有提供複數之照片供指
    認，顯非以僅以單一相片提供丁○○、丙○○指認至明，況
    本件證人丁○○、丙○○於警詢、偵查之指述既與被告於警
    詢自白稱：確有借款予丁○○之事實完全相符，另丁○○、
    丙○○均有親自接觸過辦理本件借款之被告，被告復經扣得
    如附表編號４、５、６、７號所示之本票影本、重型機車駕
    駛執照、身分證影本等物，足證本件被告確有借款予丁○○
    ，並以丙○○為保證人至明確。
    尚無從以丁○○、丙○○警詢之指認僅採相片指認而認定被
    告未涉本部分重利犯行，附此敘明。
五、雖證人丁○○於原審九十七年二月十四日審理時另證稱：其
    於九十四年十月二十一日即本票上面記載之時間，在臺中市
    ○○路風尚茶坊，經由朋友介紹向一位男性所借，不知道該
    名男子的本名，但其可以確認不是在庭的被告，其於九十六
    年十一月二十八日偵訊時，檢察官提示其於警詢時之指認照
    片訊問，其會說應該是這位被告，是因其很久沒有看到該名
    男子，警察跟其說本票是在被告身上找到的，所以想說會有
    其簽名之本票，應該就是借錢給其之人，警詢時會指認即是
    被告，是因其當時覺得照片有一點點像，但其現在可以確認
    不是在庭被告，因為借錢給其的人比較瘦等語。後再經原審
    命被告起立，脫去外套，以正面及轉身，由證人丁○○指認
    後，證人丁○○證稱：其可以確認不是在庭的被告借錢給其
    ，身高雖差不多，但借錢給其之人比較瘦，其現在看被告講
    話的方式及神情，與當時借錢給其之人不同，就是整個人完
    全不一樣等語。另證人丁○○又證稱：其是借五萬元，會簽
    立其及丙○○二十五萬元的本票，這是借錢的人要求的，借
    錢之人有二人，是一男一女，他們是男女朋友，本票是由男
    的收走，之後是以電話聯絡看約在哪裡還利息或本金，每次
    都由不同的人來收款，對方就是拿一張紙寫日期、簽名給其
    ，當作收據，不是被告去向其收利息等語，而證人丙○○於
    原審同日審理時亦證稱：其有於九十四年十月二十日陪同其
    妹妹丁○○至臺中巿漢口路上之風尚茶坊向人借錢，借錢對
    方是男性，還有一位女性朋友陪同，借錢過程其都在旁邊，
    其當時沒有講什麼話，其有開立一張二十五萬元的本票，其
    妹妹丁○○也有簽立二十五萬元的本票，但忘記她是借款多
    少，該名借錢的男子是否是今日在場的被告，其忘記了等語
    。原審命被告起立，脫去外套，以正面及轉身，由證人丙○○指認後，證人丙○○證稱：其不確定，時間太久了，其只
    見過對方一次面，而且其也不是借款人，沒有注意那麼多，
    其在警詢時，有指認被告之照片，那是其妹妹說確認，其是
    幫妹妹講話，其於檢察官訊問時稱，其在警局指認照片應該
    沒有錯，是因為其妹妹見對方比較多次，其當時也不知道，
    工作也很忙，沒有記那麼多等語。證人丙○○於原審之指認
    並未明確否認借款之人非被告，且丁○○於警詢時已明確陳
    稱：「無力再償還，我才四處躲藏，深怕被甲○○找到」等
    語，且於偵查中證稱：「其在分局中有指『應該』是向姓周
    的人借錢，我有指認過照片」等語，丁○○對於被告之姓名
    為「甲○○」，且對被告之長相，應已銘記在心，否則如何
    「四處躲藏，深怕被甲○○找到」，是以證人丁○○於原審
    審理時翻異前詞，改證稱貸款給其之人並非被告云云，顯係
    事後息事寧人之詞，應無足採。
六、新舊法比較部分：
    按被告行為後，刑法業於94年1月7日修正，於同年2月2日公
    布，並於95年7月1日施行。按行為後法律有變更者，適用行
    為時之法律，但行為後之法律有利於行為人者，適用最有利
    於行為人之法律，修正後即現行刑法第2條第1項定有明文。
    此條規定乃與刑法第1條罪刑法定主義契合 ，而貫徹法律禁
    止溯及既往原則，係規範行為後法律變更所生新舊法律比較
    適用之準據法，是刑法第2條本身雖經修正，但刑法第2條既
    屬適用法律之準據法，本身尚無比較新舊法之問題，應一律
    適用裁判時之現行刑法第2條規定 ，以決定適用之刑罰法律
    ，合先敘明。以下即比較修正施行前後刑法暨相關法律之規
    定：
  (一)、刑法第344條之重利罪，法定刑得科或併科銀元1000元以
    下罰金，依修正後刑法施行法增訂第1條之1：「中華民國94
    年1月7日刑法修正施行後，刑法分則編所定罰金之貨幣單位
    為新臺幣。94年1月7日刑法修正時，刑法分則編未修正之條
    文定有罰金者，自94年1月7日刑法修正施行後，就其所定數
    額提高為30倍 。但72年6月26日至94年1月7日新增或修正之
    條文，就其所定數額提高為3倍」及刑法第33條第5款修正為
    ：「主刑之種類如下：五、罰金：新臺幣1000元以上，以百
    元計算之」等規定觀之 ，依修正後之法律，刑法第344條之
    重利罪所得科處之罰金刑最高為新臺幣30000元 、最低為新
    臺幣1000元，然依被告行為時之刑罰法律，即罰金罰鍰提高
    標準條例第1條前段規定之提高倍數 10倍及修正前刑法第33
    條第5款規定之罰金最低額1元計算 ，則刑法第344條之重利
    罪所得科處之罰金最高額仍為新臺幣90000元 ，然最低額較
    新法為低。因此，比較上述修正前、後之刑罰法律，自以被
    告行為時關於科處罰金刑之法律較有利於被告。故被告上揭
    犯罪事實之重利犯行，依修正後刑法第2條第1項前段之規定
    ，應適用修正前關於科處罰金刑之法律，較有利於被告。
  (二)、被告犯罪行為後罰金罰鍰提高標準條例第 2條業已刪除，
    而刑法第 41條第1項前段關於易科罰金之折算標準已由舊法
    之銀元100元、200元、300元修正為1000元、2000元 、3000
    元，因屬科刑規範事項之變更，其折算標準為裁判時所應諭
    知，自有就新舊法規定比較之必要，經比較新舊法結果，以
    被告行為時之舊法較為有利於被告 ，是依修正後刑法第2條
    第1項前段之規定 ，本件應適用被告行為時之舊法即依修正
    前刑法第41條第1項前段、修正前罰金罰鍰提高標準條例第2
    條、現行法規所定貨幣單位折算新臺幣條例第 2條之規定，
    諭知以銀元 300元即新臺幣900元折算1日為易科罰金之折算
    標準，是以被告所定之易科罰金折算標準自應適用較有利於
    被告之修正前之規定（ 最高法院95年第8次刑事庭會議決議
    參照）。
七、核被告所為 ，係犯刑法第344條之重利罪。原審判決關於被
    告涉重利罪部分，疏未詳查，遽為無罪之諭知，顯有違誤，
    原審法院檢察署檢察官關於被告涉重利罪部分上訴主張，被
    告所為已臻明確，認原審關此部分之判決顯有不當，即有理
    由，自應由本院將原審判決關於被告涉重利罪部分予以撤銷
    改判。爰審酌被告借貸資金予丁○○藉此收取高額重利，使
    丁○○無力償還，而四處躲藏，惟念被告所犯本件犯行手段
    尚屬平和等一切情狀，量處有期徒刑月，並諭知易科罰金
    之折算標準，資以懲儆。次查，中華民國96年罪犯減刑條例
    已於96年6月15日由立法院三讀通過 ，經總統於96年7月4日
    以華總一義字第09600083761號令公告於96年7月16日生效施
    行，本件被告犯罪係於該減刑條例規定 96年4月24日減刑基
    準日前所犯，合於該減刑條例之第2條第1項第3款、第3條第
    1項第15款所列減刑規定，爰減輕其刑為有期徒刑1月又15日
    ，並諭知易科罰金之折算標準。
貳、上訴駁回部分：
一、公訴意旨略以：緣於九十四年六月十四日及九十六年一月十
    九日，年籍姓名不詳綽號「阿興」成年男子，在臺中巿大業
    北路三五號樓下，趁戊○○（原名詹富盛）經濟困難之急迫
    情形，先後各借款五萬元給戊○○，二次利息之計算方式均
    為十日為一期，每期利息為五千元，週年利率超過百分之四
    百，並預扣第一期利息五千元，實際每次僅貸予戊○○四萬
    五千元，藉以獲得與原本顯不相當之重利，並要求戊○○簽
    發如附表編號八、九所示之本票作為擔保。戊○○就第一次
    之借款先償還三十期利息共十五萬元後，將本金五萬元償還
    ，第二次之借款則在償還五期利息共二萬五千後即無力償還
    ，而四處躲債，被告雖明知上情，卻仍基於幫助重利之犯意
    ，受「阿興」委託，於九十六年九月三日前，開始向戊○○
    催討債務及利息。因認被告涉犯幫助犯刑法第三百四十四條
    之幫助重利罪嫌。
二、按犯罪事實應依證據認定之，無證據不得認定犯罪事實，刑
    事訴訟法第一百五十四條第二項定有明文。次按所謂認定犯
    罪事實之證據，係指足以認定被告確有犯罪行為之積極證據
    而言，該項證據自須適合於被告犯罪事實之認定，始得採為
    斷罪之資料；又事實之認定，應憑證據，如未能發現相當確
    實證據，或證據不足以證明，自不能以推測或擬制之方法，
    以為裁判之基礎，最高法院二十九年上字第三一０五號、四
    十年臺上字第八六號判例著有明文。再按告訴人之告訴，係
    以被告受刑事訴追為目的，是其陳述是否與事實相符，自應
    調查其他證據以資審認；又事實審法院對於證據之取捨，依
    法雖有自由判斷之權，然積極證據不足證明犯罪事實時，被
    告之抗辯或反證縱屬虛偽，仍不能以此資為積極證據應予採
    信之理由，最高法院亦著有五十二年臺上字第一三００號及
    三十年上字第四八二號判例可資參照。又按認定犯罪事實所
    憑之證據，無論係直接證據或間接證據，其為訴訟上之證明
    ，須於通常一般之人均不致有所懷疑，而得確信其為真實之
    程度者，始得據為有罪之認定，倘其證明尚未達到此一程度
    ，而有合理之懷疑存在，復無其他調查途徑可尋，法院即應
    為無罪之判決，最高法院七十六年臺上字第四九八六號著有
    判例。
三、公訴人認被告涉有上開幫助重利犯行，無非以戊○○於警詢
    之指述為其唯一論據，惟查：訊據被告堅決否認涉有上開幫
    助重利犯行，辯稱：伊固持有附表編號8所示之物，惟伊未
    找過戊○○等語，經查：戊○○於警詢指稱：伊係向綽號阿
    興之男子借款，而阿興係委託被告向其追債，但迄今並未發
    現被告有使用暴力向伊追債等語，依戊○○警詢所述，被告
    並未使用何暴力手段向伊追債，而被告復否認有找過戊○○
    等語，而戊○○經原審傳喚、拘提均未到庭，本院認戊○○
    於警詢中之指述並未能明確證明被告有何著手幫助阿興為重
    利之行為，尚無從僅憑被告持有扣案如附表編號 8所示之物
    ，即認被告涉有幫助重利犯行。
四、原審就被告涉犯幫助重利犯行部分，認無從證明被告犯罪，
    而為被告無罪之諭知，核無違誤，應予維持。原審法院檢察
    署檢察官就此部分上訴意旨略以：原審僅以戊○○警詢之指
    述無特別可信之情況而否定其證據能力，進而認定被告幫助
    重利部分無罪，顯有未洽等語，指摘原審判決不當，惟如前
    所述，戊○○警詢之指述係稱：並未發現被告有使用何暴力
    追債等語，參以被告堅決否認有找戊○○索債，本件顯無何
    證據證明被告已著手幫助重利，應認被告本部分幫助重利犯
    罪不能證明，從而原審法院檢察署檢察官關於此部分之上訴
    顯無理由，應予駁回。
據上論結，應依刑事訴訟法第368條、第369條第1項前段、第364
條、第299條第1項前段，刑法第2條第1項前段、第344條 、修正
前刑法第41條第1項前段，罰金罰鍰提高標準條例第1條前段、修
正前第2條，中華民國96年罪犯減刑條例第2條第1項第3款 、第3
條第1項第15款、第7條、第9條，判決如主文。
本案經檢察官乙○○到庭執行職務。
中    華    民    國    97    年    6     月    19    日
            刑事第二庭    審判長法  官  李  璋  鵬
                                法  官  胡  森  田
                                法  官  胡  忠  文
上列正本證明與原本無異。
不得上訴。
                                書記官  陳  文  琴
中    華    民    國    97    年    6     月    19    日
附表
 ┌───┬──────────────────┬───┐
 │ 編號 │扣押物名稱                          │數量  │
 ├───┼──────────────────┼───┤
 │ 1    │ 本票影本(發票人:己○○、面額:200000│ 1    │
 │      │ 元、票號:359205)                   │      │
 ├───┼──────────────────┼───┤
 │ 2    │ 己○○重型機車駕駛執照影本         │ 1    │
 ├───┼──────────────────┼───┤
 │ 3    │ 本票影本(發票人:張雅斯、面額:100000│ 1    │
 │      │ 元、票號:0000000)                  │      │
 ├───┼──────────────────┼───┤
 │ 4    │ 本票影本(發票人:丁○○面額:250000元│ 1    │
 │      │ ，票號:486712)                     │      │
 ├───┼──────────────────┼───┤
 │ 5    │ 本票影本(發票人:丙○○、面額:250000│ 1    │
 │      │ 元、票號:486711)                   │      │
 ├───┼──────────────────┼───┤
 │ 6    │ 丁○○重型機車駕駛執照影本         │ 1    │
 │      │                                    │      │
 ├───┼──────────────────┼───┤
 │ 7    │ 丙○○身分證影本(號碼:Ｚ000000000號)│ 1    │
 │      │                                    │      │
 ├───┼──────────────────┼───┤
 │8     │ 本票影本(發票人:詹富盛、面額:15000 │ 1    │
 │      │  0元、票號:235331)                 │      │
 ├───┼──────────────────┼───┤
 │9     │ 本票影本(發票人:詹富盛、面額:250000│ 1    │
 │      │ 元、票號:0000000)                  │      │
 │      │                                    │      │
 └───┴──────────────────┴───┘


司法院資訊處製作；財團法人民間司法改革基金會備份。
